【裁判字號】    89,保險上,8
【裁判日期】    900815
【裁判案由】    給付保險金
【裁判全文】
臺灣高等法院高雄分院民事判決  八十九年度保險上字第八號
      上  訴  人    三商人壽保險股份有限公司
      法定代理人    丁○○
      被  上訴人    甲○○乙.
                    丙○○○.
右當事人間給付保險金事件，上訴人對於中華民國八十九年四月十九日臺灣高雄地方
法院八十九年度保險字第一○號第一審判決提起上訴，本院判決如左：
      主      文
上訴駁回。
第二審訴訟費用由上訴人負擔。
      事      實
甲、上訴人方面：
壹、聲明：求為判決：
一、原判決廢棄。
二、被上訴人在第一審之訴及假執行之聲請均駁回。
三、第一、二審訴訟費用由被上訴人負擔。
貳、陳述：除引用與原審判決書記載相同者外，另補稱：
一、依內政部警政署刑事警察局八十九年三月八日所發  (88)刑際字第二九一四五號
    函說明二稱：「依據澳門警方答覆電文為：依據澳門檢察官調查，本案歸類為攻
    擊行劫案，由於證據不足，全案已於一九九九年十一月三十日歸檔」。又據澳門
    保安部隊治安警察廳0000000 號報告通知明載：「此時尚未能確認事發原因，由
    於並無擁有確認之證明文件，但僅有YANG SHAN YU之口供」。另據澳門司法警察
    司0000000000000 調查記錄末載：「本隊因缺乏關於此案之目擊證人以及相關訊
    息，故無法對此事作進一步之調查」。由上開澳門警政單位調查結果，乙○○遭
    攻擊打劫，僅屬其個人片面之言，查無任何證據可以證明。
二、又上開報告記錄中均未提及現場有血跡或打鬥跡象，乙○○所稱被砍斷手腕之地
    點，是否為第一現場，令人存疑？
三、乙○○於原審供稱：「．．．我被打昏了．．．」然衡諸常情，被重擊致昏倒，
    身上（尤其是頭部）必有重傷，然依仁伯爵綜合醫院主診醫生周蘇之醫療報告內
    稱「術后第二天，病人眼部不適，眼科會診診斷為：左眼異物，角膜損傷。術后
    第三天，因患者主訴腰背部痛，尿液檢查有鏡下血尿。」以上之症狀應與被打昏
    倒無關。被上訴人又稱：「皮包他們有採指紋」，但結果並無第三人涉案；又皮
    包在現場為警方拾獲，內有港幣二十元，澳幣二．一元，如乙○○所稱皮包內之
    六、七千元美金不見，皮包上為何未留下第三人指紋？
四、乙○○是有斷手之事實，但不符合本件保險契約所謂意外情形。事故發生前三個
    月，他向銀行借貸一千萬元，且獨自單身前往澳門地區，而投保鉅額保險，而且
    澳門方面沒有辦法證明這是意外傷害，所以上訴人沒有辦法依照保險契約理賠。
參、證據：除援用原審之證據方法外，另提出內政部警政署刑事警察局八八刑際字第
    二九一四五號函影本一紙、醫療報告影本二紙、澳門司法警察司調查報告影本四
    紙，並聲請函由內政部警政署刑事警察局向澳門調取乙○○在澳門就醫之病歷與
    治療資料，及澳門司法警察司之調查筆錄與其存檔照片。
乙、被上訴人方面：
壹、聲明：求為判決上訴駁回。
貳、陳述：除引用與原審判決書記載相同者外，另補稱：
一、乙○○因在澳門被攻擊打劫，有澳門檢察院證明書、澳門保安部隊治安警察廳、
    司法警察司所出具之報告書官方英文及官方中文譯本及內政部警政署刑事警察局
    函，均表示該案件已由澳門警方歸類為「攻擊打劫案」，另澳門衛生司所出具之
    醫療報告亦載有：「．．左腕部完全性離斷，左手多發性刀割傷，左手掌腕關節
    平面和掌指關節近端平面不全離斷．．」。雖上訴人否認乙○○之傷係屬意外，
    並以可能係自傷或自殘所致，惟此等「變態事實」，係上訴人主張有利於己之事
    實，自應由上訴人負其舉證之責，而上訴人並無法舉證以實其說，且上訴人要求
    被上訴人應舉證其傷勢係出自突發事故，除被上訴人之陳述外，至少應查到證物
    或有其他人證方可，惟如任何案件均要求人證、物證齊全後，方予理賠，則對被
    上訴人未免過苛，況被上訴人既已證明其上揭傷勢確非因疾病所引起，則應認定
    乙○○之受傷係屬意外所致。
二、證人即上訴人之保險業務人員王媞於地院審理時證稱：「我當時主動邀原告來投
    保這個險，因當時公司在推銷儲蓄險，我們幫客戶做保險，就會做整體規劃，包
    括儲蓄、醫療、意外險部份他保了一千萬元，且此部分是由我幫他規劃；至於一
    千萬之保額是我們公司可自行調整的，且是我向他建議的」，足見乙○○係基於
    幫助朋友之意而投保意外險，並非自己主動向保險公司要求投保，且新台幣（以
    下同）一千萬元之保險金額，亦非乙○○主動要求提高等情堪以認定。
三、鈞院透過行政院大陸委員會及刑事警察局向澳門警方函查結果，確係攻擊打劫案
    ，雖然尚未抓到兇手，但抓不到兇手，不等於強劫案沒有發生，上訴人對上開函
    覆亦無意見，足見乙○○確是意外受傷。
四、乙○○另向全美人壽保險公司請求二百五十萬元，向安泰人壽保險公司請求一千
    五百萬元，並非三家共四千五百萬元，有高雄地方法院支付命令為證。況且全美
    、安泰二家保險公司也是其職員為拼業績主動苦求乙○○投保的。
三、證據：除援用原審之證據方法外，另提出檢察官相驗屍體證明書影本一紙、戶籍
    謄本三件、臺灣高雄地方法院八十九年促字第七二三四四號支付命令影本一件。
      理      由
一、本件被上訴人甲○○、丙○○○係夫婦，因其子乙○○於訴訟中之民國九十年六
    月七日死亡，以第一順位繼承人身分聲明承受訴訟，提出檢察官相驗屍體證明書
    影本一紙、戶籍謄本三件為證，核無不合，先此敘明。
二、被上訴人主張：被上訴人之被繼承人乙○○於八十七年七月十日向上訴人購買第
    000000000000號傷害及人壽保險契約後，於八十八年五月十八日在
    澳門被不詳姓名歹徒砍斷左手腕，經送醫急救，始免於死，但現在左手腕已完全
    喪失功能成為殘廢，依雙方訂立之保險契約，被上訴人所受意外屬殘廢程度第三
    級，上訴人應該給付被上訴人保險金五百萬元及醫藥費十五萬四千一百四十二元
    ，被上訴人屢經申請理賠及催告，上訴人均置之不理，爰依保險契約之法律關係
    ，請求判決上訴人應給付被上訴人上開保險金及醫療費用共計五百十五萬四千一
    百四十二元及其法定遲延利息等情。
三、上訴人則以：本案乙○○斷手固屬事實，但是否符合契約約定保險範圍之意外事
    故，此係被上訴人申領保險金之有利事實，自應由其負舉證之責；兩造所訂契約
    中，不論是傷害險還是醫療險，涉及意外傷害部份，保險範圍均明白界定須非由
    疾病引起之外來突發事故所導致之傷害始可，亦即被上訴人因傷而治療、住院或
    殘廢所可申領之各項保險金，均須造成傷害之原因符合前揭保險範圍始能為給付
    ，然被上訴人既聲稱係遭人搶劫砍傷，自應對此舉證以實其說，其所提之醫院診
    斷書僅得證明有傷害之事實，並無法證明傷害發生之原因，而就其所提出之澳門
    檢察院證明書，其上之記載不惟與被上訴人所稱的有不一致之處，本案僅有被上
    訴人之口供而已，其餘有關目擊證人或嫌疑犯、兇器等均無進一步資料；再者，
    據上訴人函請刑事局代查被上訴人案件澳門警方之偵辦情形，其回函載澳門警方
    由於證據不足已將本案歸檔，可見澳門警方尚未確定被上訴人所指稱情事是否屬
    實，上訴人自無法據以理賠。依本件個人傷害保險附約殘廢程度表附註第六項第
    二款規定，僅限於手指或足趾經接指手術後機能仍永久完全喪失者始視為缺失，
    手腕並不包括在內，蓋契約條款既已臚列何種情狀符合何種殘廢等級，當事人雙
    方亦同意簽訂，自應依事實援用合適之等級，豈有所謂舉輕明重法理之適用，是
    故被上訴人雖左手腕曾斷離，但現已接回，最多為機能永久喪失，符合殘廢等級
    表第四級第十七項（35%） 定義，被上訴人就此部分之殘廢保險金部分有誤，應
    為三百五十萬元；另機能永久完全喪失定義依同附註第十二項規定須有六個月以
    上之觀察期。再依契約第十六條規定，上訴人須收受理賠申請文件齊全後十五日
    未給付者，始負延滯息責任，然被上訴人於提起本案訴訟前並未將證明其左手腕
    關節機能已永久喪失之相關文件送交上訴人據以申請，從而此部份之延滯息實應
    自訴狀繕本送達上訴人翌日起算等語資為抗辯。
四、查被上訴人主張前開向上訴人投保儲蓄理財增值紅利意外險保險金額一千萬元之
    事實，業經提出保單及契約內容變更申請書（暨補發保單申請書）為證，上訴人
    對此亦不爭執，自堪信為真實。次查被上訴人主張其於八十八年五月十八日在澳
    門被不詳姓名歹徒砍斷左手腕，現在左手腕已完全喪失功能成為殘廢之事實，業
    經提出澳門檢察院證明書、澳門保安部隊治安警察廳、司法警察司所出具之報告
    書英文及中文譯本及內政部警政署刑事警察局函等影本為證，該等文件均表示該
    案件已由澳門警方歸類為「攻擊打劫案」；另澳門衛生司所出具之醫療報告亦載
    有：「．．．左腕部完全性離斷，左手多發性刀割傷，左手掌腕關節平面和掌指
    關節近端平面不全離斷．．．」等與情。上訴人雖否認被上訴人之傷係屬意外，
    並以可能係自傷或自殘所致，惟此等「變態事實」，係上訴人主張有利於己之事
    實，自應由上訴人負其舉證之責，而上訴人並無法舉證以實其說，僅以「可能係
    自傷或自殘所致」之推測語詞為辯，自無可採。且上訴人抗辯主張被上訴人應舉
    證其傷勢係出自突發事故，除被上訴人之陳述外，至少應查到證物或有其他人證
    方可云云，惟被上訴人既已證明其傷勢確非因疾病所引起，則應認定被上訴人之
    受傷係屬意外所致。再參酌被上訴人斷掌事件，澳門司法警察局調查結果因未抓
    到涉案嫌犯，故尚無調查報告，但附有澳門衛生司醫療報告為證等情，有行政院
    大陸委員會澳門事務處致本院函文及其附件可憑（見本院卷第五八～六二頁），
    亦足證被上訴人之手掌係被他人砍斷而屬意外事件，上訴人推測認為被上訴人之
    傷係屬自殘云云，尚無可取。
五、又查上訴人雖主張乙○○自八十七年七月十日起陸續向多家保險公司投保意外險
    ，總金額高達四千五百萬元之譜，顯係意圖不當得利而為複保險，其投保意外險
    之動機顯有可疑，上訴人自不能於未確定乙○○動機前即予理賠保險金等語。惟
    按保險法上複保險通知義務之規定，其適用範圍應僅限於財產保險，而不及於人
    身保險（參照最高法院八十四年度臺上字第七二三號、八十六年度臺上字第三二
    二號民事判決），是乙○○縱陸續向多家保險公司投保意外人壽保險，並不負通
    知複保險之義務，自亦無意圖不當得利之而複保險之疑義。況保險法第三十七條
    之規定，必須要保人故意不為複保險通知或意圖不當得利而為複保險，其契約方
    為無效。查乙○○並未積極主動向上訴人要求加保意外保險，係因其友人王媞之
    邀約，才加入意外保險，此業經當時任上訴人公司保險業務員之證人王媞於原審
    證稱：「我當時主動邀被告（指乙○○）來投保這個險，因當時公司在推銷儲蓄
    險；我們幫客戶做保險，就會做整體規劃，包括儲蓄、醫療，意外險部份他保了
    一千萬元，且此部分是由我幫他規劃；至於一千萬之保額是我們公司可自行調整
    的，且是我向他建議的。」之語（見原審卷第九九、一００頁）甚明，足見被上
    訴人主張乙○○係基於幫助朋友之意而投保意外險，並非自己主動向保險公司要
    求投保，且一千萬之保險金額，亦非乙○○主動要求提高等情屬實。再查乙○○
    原係國固企業有限公司之負責人，有該公司設立登記事項卡影本在卷足稽，其本
    身財產尚有車牌號碼ＺＡ－七九０九號賓士轎車一輛（案發之前即八十八年五月
    十四日以總計一百八十九萬四千一百元買入，此有良京實業股份有限公司所出具
    之統一發票一紙可參）及房屋二棟（分別位於高雄市鼓山區○○○路一００七號
    、高雄市○○區○○路四六八號十四樓，此各有地價稅及房屋稅繳款書影本共三
    紙可憑），而證人王媞亦證稱：「．．．乙○○本身在寶來證券有投資相當大之
    股票，其年繳保費十九萬多，保費是開他本人的票，十三個月的給我，均有兌現
    。」等語（見原審卷第一００頁），足見乙○○並未發生經濟困難問題，尚無甘
    冒切斷手腕致失血過多而死亡之危險以藉自殘或自傷之方式獲取鉅額保險金之動
    機，上訴人前開抗辯自乏依據而無可採。
六、另查乙○○受傷後手腕、手指僵硬，完全喪失功能，此有高雄醫學院附設中和紀
    念醫院診斷證明書影本附卷足證，依本件保險單ＡＤＤＲ３殘廢程度與保險金給
    付表記載：「一上肢腕關節以上缺失或一上肢三大關節全部機能，永久完全喪失
    者為第三級第十項，應給付比例為五０％」，則乙○○受傷程度應屬兩造保險契
    約書中第三級第十項之「一上肢腕關節以上缺失」，給付比例為百分之五十，是
    被上訴人主張乙○○既投保金額為一千萬元之意外險，經計算後上訴人自應給付
    被上訴人五百萬元之保險金即屬有據。上訴人抗辯稱乙○○左手腕雖曾斷離，但
    現已接回，最多為機能永久喪失，符合殘廢等級表第四級第十七項（35%）定義
    ，殘廢保險金應為三百五十萬元云云，核與上述規定未合，自無可取；至上訴人
    所辯「機能永久完全喪失」之定義依同附註第十二項規定，須有六個月以上之觀
    察期云云，惟此僅在藉長時間之觀察以確定其機能是否喪失而已，並非為請求保
    險金之停止條件，倘可藉由其他方式確定其機能確已喪失，自無不許被上訴人請
    求保險金之理，而本件既已經高雄醫學院附設中和紀念醫院明確表示被上訴人之
    手腕機能、手指僵硬，完全喪失功能，即不須再經六個月方可請求，況乙○○自
    事件發生後迄今，亦已逾六個月期限，而上訴人至今並未舉證證明被上訴人手腕
    機能已經恢復，所辯亦無可取。至被上訴人請求乙○○之醫療費用共計十五萬四
    千一百四十二元部分，亦有私立高雄醫學院附設中和紀念醫院健保門診醫療費用
    明細表載明三萬三千一百五十三元可證，而於澳門仁伯爵綜合醫院所支出手術費
    用共計澳門幣二萬八千六百二十元，折合新臺幣十一萬七千三百四十二元，亦據
    提出澳門政府衛生司所出具之收據及臺北國際商業銀行匯出匯款賣匯水單等影本
    各一件足憑，堪信為真實。綜上所述，被上訴人依據保險契約請求上訴人給付五
    百萬元之保險金及醫藥費用十五萬四千一百四十二元，為有理由。末按兩造重大
    疾病終身壽險附約第九條約定「應於收到申請理賠文件後十五日內給付，逾期應
    按年利一分加計利息給付」，本件被保險人乙○○既發生系爭保險契約所約定之
    保險事故，並於八十八年六月一日向上訴人申請理賠，此有卷附理賠照會單影本
    可稽，逾十五日上訴人仍未理賠，應自同年月十七日起計算利息，上訴人辯稱此
    部分應自起訴狀繕本送達翌日起計息尚屬無據。從而被上訴人請求上訴人給付保
    險金五百萬元及自八十八年六月十七日起，醫療費用十五萬四千一百四十二元及
    自起訴狀繕本送達翌日即八十九年一月二十九日起，均至清償日止，按契約約定
    年息百分之十計算之利息，為有理由，應予准許。綜據上述，原審據此為上訴人
    敗訴之判決，並無違誤，上訴意旨求予廢棄改判，非有理由，應予駁回。
七、據上論結：本件上訴為無理由，合依民事訴訟法第四百四十九條第一項、第七十
    八條判決如主文。
中      華      民      國    九十      年      八      月    十五      日
                                      臺灣高等法院高雄分院民事第五庭
~B1審判長法官  蔡明宛
~B2法      官  黃科瑜
~B3法      官  林健彥
右為正本係照原本作成。
如對本判決上訴，須於判決送達後二十日內向本院提出上訴狀，其未表明上訴理由者
，應於上訴後二十日內向本院提出上訴理由書（均須按他造當事人之人數附繕本）。
上訴時應提出委任律師或具有律師資格之人之委任狀，並依附註條文規定辦理。
中      華      民      國    九十      年      八      月    十六      日
~B法院書記官  廖素珍
附註：
民事訴訟法第四百六十六條之一：
對於第二審判決上訴，上訴人應委任律師為訴訟代理人，但上訴人或其法定代理人具
有律師資格者，不在此限。
上訴人之配偶、三親等內之血親、二親等內之姻親，或上訴人為法人、中央或地方機
關時，其所屬專任人員具有律師資格並經法院認為適當者，亦得為第三審訴訟代理人
。
第一項但書及第二項情形，應於提起上訴或委任時釋明之。
                                                                        Ｈ


司法院資訊處製作；財團法人民間司法改革基金會備份。
